臺灣高等法院民事判決　　　　　　　　94年度上更(一)字第48號
上　訴　人　辛○○
訴訟代理人　鄭錦堂律師
被 上訴 人　甲○○　(邱月裡之承受訴訟人)
　　　　　　戊○○　(邱月裡之承受訴訟人)
　　　　　　丁○○　(邱月裡之承受訴訟人)
　　　　　　蔡邱碧欄　(邱月裡之承受訴訟人)
共　　　同
訴訟代理人　黃碧芬律師
被 上 訴人　庚○○　(邱月裡之承受訴訟人)
　　　　　　己○○　(邱月裡之承受訴訟人)
　　　　　　丙○○　(邱月裡之承受訴訟人)
　　　　　　乙○○　(邱月裡之承受訴訟人)
上列當事人間請求遷讓房屋事件，上訴人對於中華民國91年12月
17日臺灣士林地方法院89年度訴字第1378號第一審判決提起上訴
，經最高法院第一次發回更審，本院於94年7月27日言詞辯論終
結，判決如下：
    主      文
原判決除確定部分外廢棄。
上開廢棄部分，被上訴人甲○○、戊○○、丁○○、蔡邱碧蘭、
庚○○、己○○、邱麗雲、乙○○應連帶給付上訴人新台幣貳佰
伍拾伍萬陸仟壹佰玖拾元。
第一、二審及發回前第三審訴訟費用，除確定部分外，由被上訴
人連帶負擔。
    事實及理由
壹、程序事項：
一、按訴之變更或追加，非經他造同意，不得為之；但減縮應受
    判決事項之聲明者，不在此限，民事訴訟法第446條第1項但
    書、第255條第1項第3款分別定有明文。上訴人楊家莉上訴
    聲明原請求被上訴人等連帶給付新台幣（下同）2,844,336
    元，及自民國91年8月1日起至清償日止，按年息5％計算之
    利息，嗣減縮為請求被上訴人等連帶給付2,556,190元，核
    屬減縮應受判決事項之聲明，依前所述，應予准許，合先敘
    明。
二、被上訴人庚○○、己○○、邱麗雲、乙○○均受合法傳喚，
    未於言詞辯論期日到埸，核無民事訴訟法第386條各款所列
    情形，就被上訴人庚○○、己○○、邱麗雲、乙○○部分，
    爰依上訴人之聲請，由其一造辯論而為判決。
貳、實體部分：
一、上訴人主張：坐落台北市○○區○○段2小段393、427號土
    地及其上門牌號碼台北市大同區○○○路203號房屋（下稱
    系爭房地）為上訴人於87年5月間向前夫己○○所買受，並
    於同年月29日辦妥所有權移轉登記。乃邱月裡（即被上訴人
    之被繼承人，90年11月23日死亡，已由被上訴人承受訴訟）
    及甲○○2人無權占有系爭房地，迭經催促，均未遷離，嗣
    迄91年6月間始由上訴人自行回復占有。茲邱月裡與甲○○
    無法律上之原因受有相當於租金之利益致上訴人受有損害，
    為此依不當得利法律關係，請求被上訴人連帶給付自87年6
    月1日至90年11月23日止，相當於租金之不當利益2,556,190
    元（上訴人於本院前審請求被上訴人給付5,688,672元及自
    91年8月1日起至清償日止，按週年率5％計算之利息；本院
    前審判命被上訴人甲○○給付上訴人382,815元及自91年8月
    1日起至清償日止，按週年利率5％計算之利息，駁回上訴人
    其餘之請求。上開命給付部分，未據被上訴人甲○○聲明不
    服，業已確定，不在本院審理範圍。上訴人就本院前審駁回
    其請求部分上訴第三審，最高法院就上訴人訴請甲○○給付
    超逾382,815元本息部分，駁回上訴人之上訴，故本審審理
    範圍為最高法院廢棄發回之上訴人原請求邱月裡給付部分）
    。並聲明：(一)原判決除確定部份外廢棄。(二)廢棄部份，被上
    訴人等應連帶給付上訴人2,556,190元。
二、被上訴人則以：上訴人與被上訴人己○○本為夫妻關係，未
    辦理離婚登記，夫妻二人意圖牟取邱月裡家產，並脫免扶養
    義務，明知己○○並無處分系爭房地之權，竟將邱創城所為
    ，附有己○○應提供予邱月裡及家族成員使用至終老之負擔
    ，而贈與己○○之系爭房地，以通謀虛偽之意思表示，偽以
    買賣而移轉登記予上訴人，其買賣依法無效。縱認上訴人得
    自己○○繼受系爭房地所有權，但己○○之負擔為上訴人繼
    受時所明知，自應承受此義務，是被上訴人占用系爭房地，
    自非無權占有。況上訴人夫妻為謀免對邱月裡所負扶養義務
    ，而由上訴人提起本件訴訟，亦屬違反誠信原則及權利之濫
    用，而上訴人於取得系爭房地所有權後，並未即時向邱月裡
    及甲○○請求，亦應認為權利失效云云，資為抗辯。答辯聲
    明：上訴駁回。
三、上訴人與被上訴人己○○於75年間結婚，上訴人雖稱已離婚
    ，但迄今未辦理離婚登記。己○○為已死亡之邱月裡之子、
    被上訴人甲○○之弟。系爭房屋於55年5月5日以新建為原因
    登記為己○○所有，當時己○○年僅6歲。系爭房屋自登記
    為己○○所有後，至91年6月底上訴人更換門鎖取得占有前
    ，均係供邱月裡全家居住。邱月裡之子女中，除甲○○未婚
    外，餘均於婚後遷出。系爭房地係於87年5月29日以買賣為
    原因，移轉登記為上訴人所有。上訴人於台北國際商業銀行
    延平分行之0000000000000活儲帳戶，於87年5月4日由短期
    擔保放款轉入300萬元，當日轉帳支出300萬元至己○○帳戶
    。己○○於同上分行之0000000000000活儲帳戶，於87年5月12
    日轉帳支出250萬元至定期存款帳戶，87年6月4日自己從台
    北銀行劍潭分行匯入450萬元，當日轉帳支出400萬元至定期
    存款帳戶，87年6月8日上訴人轉帳存入100萬元，當日轉帳
    支出150萬元至定期存款帳戶。又己○○前於86年11月25 日
    向台北銀行借款3筆，各為1,300萬元、190萬元、200萬元，
    嗣於87年6月3日清償1,100萬元、87年11月3日清償200萬元
    、87年6月3日清償2萬元、87年11月3日清償188萬元，又於
    87年11月3日以新債清償借款200萬元，迄90年12月10日止，
    尚未清償。另又於88年4月13日借款450萬元。己○○於台北
    銀行劍潭分行000000000帳戶，在87年6月4日存入1,300萬元
    ，係由上訴人設於同分行000000000存款帳戶轉帳存入，當
    日己○○轉出1,138萬4,500元，係分別轉入上開己○○設於
    台北國際商業銀行帳戶450萬元、存入定期存款500萬元及存
    入其於台北銀行支票帳戶1,884,500元。而上訴人於87年6月
    3日向台北銀行借款2,400萬元，連帶保證人為己○○，期間
    曾辦理新債清償3次，保證人先後變更為己○○及林秀琴、
    己○○及林增雲。另上訴人又於87年9月4日向台北銀行借款
    200萬元、88年4月13日借款90萬元。上訴人於87年5月25日
    ，由上開台北銀行劍潭分行帳戶轉出251萬元及臨櫃繳付現
    金3,299元，合計2,513,299元，係用於繳納己○○應納之土
    地增值稅，及上訴人應繳之房屋契稅。另於87年6月3日轉入
    上開帳戶之2,400萬元，係由台北銀行借款撥入，同日轉出
    1,100萬元，係用以清償己○○設於上開台北銀行劍潭分行
    帳戶之借款1,100萬元。同年月4日轉出1,300萬元，係轉帳
    至己○○同一帳戶內。上訴人所有資產，依據90年10月26日
    列出之財產歸戶資料顯示，除系爭房地外，尚有車輛及對生
    元製藥股份有限公司之投資。另上訴人經核定申報所得，88
    年度含合併申報人楊谷村、楊柏龍之所得合計為1,237,147
    元、87年度含合併申報人楊谷村、楊柏龍之收入合計為1,35
    3,771元、86年度為免徵、85年度含合併申報人林秀琴之收
    入總額為619,656元、84年度收入總額為583,101元。甲○○
    自邱月裡去世後即未再居住於系爭房屋內，嗣於91年6月底
    ，系爭房屋已經上訴人自行更換門鎖，並將邱月裡、甲○○
    之物品搬離，自行占有，以上事實，為兩造所不爭，且有戶
    籍謄本（原審卷(二)第208頁）、存摺（原審卷(一)第78至89頁
    ）、建築改良物登記簿（原審卷(二)第35頁）、系爭房地登記
    謄本（原審卷(一)第50頁）、臺北國際商業銀行延平分行90年
    10月18日函（原審卷(二)第145頁）、臺北銀行90年12月10日
    書函（原審卷(二)第181頁）、財政部臺北市國稅局北投稽徵
    所90年10月30日函稿（原審卷(二)第170頁）、原審勘驗筆錄
    （原審卷(三)第45頁）及現場照片（原審卷(三)第31頁）在卷可
    稽，均堪信為真實。
四、本件爭點厥為：(一)上訴人是否為系爭土地之所有權人？(二)邱
    月裡是否無權占有系爭房地？(三)上訴人所受之損害為何？茲
    分別審酌如下：
  (一)上訴人為系爭土地之所有權人：
    1.按依本法所為之登記，有絕對效力，土地法第43條定有明
      文。系爭房地係於87年5月29日以買賣為原因，移轉登記
      為上訴人所有，此有臺北市土地登記謄本影本在卷可稽，
      依上開規定，自應認系爭房地為上訴人所有。被上訴人雖
      辯稱上訴人與己○○系爭房地所為買賣是係通謀虛偽意思
      表示，就系爭房地所為所有權移轉登記係屬無效，自得予
      塗銷，上訴人不得以所有權人之地位有所主張云云。然就
      上訴人所陳其因買受系爭房地依約給付己○○價金，關於
      給付情形及資金之來源，業據台北銀行、台北國際商業銀
      行函覆如上，且為兩造所不爭，至於己○○取得價金後，
      如何處置運用，乃其個人財產之管理處分，與上訴人給付
      買賣價金無涉。況己○○於取得價金後之相當時期內，雖
      分別存入250萬元、400萬元、500萬元及150萬元之定期存
      款，然扣除上訴人匯入之100萬元後，其總計至87年6月4
      日止轉入定期存款之金額為1,200萬元，與其以2,700萬元
      價款出售之得款（含清償1,100萬元貸款），仍有1,500萬
      元之差距，是尤不得據此推論己○○就系爭房屋確係出賣
      予上訴人之陳述有不實之處。且己○○與上訴人仍為夫妻
      關係，財務上部分相關或共同理財，乃屬常情，故縱有本
      件買賣前之86年11月間及買賣後轉匯100萬元之行為，亦
      不得逕此推認系爭買賣必屬虛偽。
    2.又依上訴人所舉其於購買系爭房地前之定期存款，及綜合
      所得稅納稅資料，亦足以證明其有相當資力，被上訴人雖
      以其中並無交易當年（即87年度）之定存資料及其收入微
      薄而予否認。惟資力之有無，並非僅以該人之存款、納稅
      資料為絕對之依據，蓋財產權之範圍多樣，除現實之金錢
      外，尚有債權及其他權利亦為資力構成之一部，且信用亦
      屬資力之一部。依上訴人納稅資料觀之，因應扣除共同申
      報者之收入，固未如其所述每年收入達百萬元以上，但其
      既得以向銀行貸得款繳付價金如上，自難遽認其屬無資力
      之人。
    3.參酌上訴人為購買系爭房地所支出之增值稅及契稅高達
      2,513,299元，再加計由己○○原所借貸之1,100萬元，增
      加為由上訴人短期借款300萬元及貸款2,400萬元，即增加
      短期借款300萬元、長期借款1,300萬元部分，勢將增加高
      額之利息支出，而上訴人於87年5月29日取得系爭房地所
      有權後，迄89年12月4日提起本件訴訟，時隔2年6月，其
      間因此增加稅款與利息支出，合計高達數百萬元，如謂僅
      係為求虛偽買賣，則其成本過高，亦違常情。審酌邱月裡
      及甲○○於原審以通謀虛偽意思表示為由，反訴求為塗銷
      系爭房地之所有權移轉登記，業經原審判決駁回該反訴，
      被上訴人就反訴所受不利判決並未上訴而確定等情，被上
      訴人所辯上訴人與己○○就系爭房屋為虛偽買賣，應屬無
      效云云，尚非可採。
    4.系爭房地既登記於上訴人名下，且被上訴人所辯上訴人與
      己○○就系爭房地為虛偽買賣，並不足採，則上訴人為系
      爭房地之所有權人，自堪認定。
  (二)邱月裡無權占有系爭房地：
    1.被上訴人辯稱系爭房地係己○○受贈自邱創城，並附有負
      擔，邱月裡非無權占有云云，並提出邱月裡與邱創城所立
      合約書影本乙件為證（原審卷(一)第215頁），上訴人雖以
      該合約書為私文書，否認其真正，但核諸該合約書上邱創
      城於己○○尚屬年幼時代之簽名，與其前於另案刑事案件
      85年9月17日筆錄所為簽名，筆跡仍屬近似，「邱」、「
      創」二字尤然（原審卷(一)第245頁）。而證人即邱創城之
      弟邱林樹並於本院前審證稱：「（邱創城）以前沒有（女
      人），後來有，被我大嫂（即邱月裡）查獲，被我大嫂告
      妨害家庭，我大哥為了此事找我，希望跟我大嫂說不要再
      告，但是我與我大嫂年歲相差了十幾歲，怕份量不夠，所
      以我出面拜託堂哥邱創老、邱創海出面去跟我大嫂談，我
      建議我大哥拿一些錢及民權西路尚未蓋好的房屋一棟給我
      大嫂，我大哥也同意，後來就到我堂哥那邊去，大家成立
      和解，和解時我沒去，是我二哥呂傳來去的，我二哥跟我
      不同姓，是因為他姓我外公的本姓，外公姓呂。」、「我
      大哥有一筆錢給我大嫂，民權西路的房屋也登記在己○○
      名下，後來我看到雙方的和解書，發覺房屋登記在被上訴
      人己○○名下，問我大嫂為何原因，我大嫂說靠先生不如
      靠兒子‧‧‧。」、「（民權西路203號房屋）從蓋好以
      後就由我大嫂在住，住到去世。」等語。核與前揭合約書
      之見證人欄位，確有呂傳來、邱創海、邱創老之簽名見證
      ，及合約書所載：「一、甲方（即邱創城）願意於陸個月
      以內給付乙方（即邱月裡）新台幣壹佰萬元正，並將台北
      市○○○路（）號樓房（按尚未蓋好，故無門牌號碼）登
      記幼子己○○所有，並由乙方登記監護人但夫妻照原和好
      。‧‧‧。三、乙方即時向法院撤銷告訴。」之和解條件
      內容大致相符。是被上訴人所辯，系爭房地所以登記於己
      ○○名下，係導因於邱創城生前妨害家庭，經邱月裡提起
      告訴，其後在同輩親人介入調解下，邱創城與邱月裡成立
      和解等語，自非無據。上訴人指合約書非真正，證人邱林
      樹證言不實云云，並不可採。雖上訴人又稱系爭房屋係邱
      創城出資興建，當時分得民權西路203號、205號、207號3
      幢，邱創城乃將此3間房屋之起造人分載為己○○、戊○
      ○及邱創城，由邱家僅有之3名男子取得。而登載為起造
      人之時間為54年10月5日，是己○○早即取得系爭房地，
      與邱月裡所辯，為解決邱創城於55年8月間因外遇問題，
      始與邱創城約定將系爭房地移轉予己○○名義之情節不符
      ，證人邱林樹到場附合，證言不足憑信云云。經查，上訴
      人所指，固據其提出土地及建物登記謄本為證（本院前審
      卷(一)第133頁），但戊○○於38年3月4日出生（原審卷(二)
      第209頁），於己○○受贈系爭房地時已將成年，且自年
      輕即在外生活，與己○○受贈之際年僅6歲，尚須與邱月
      裡同住並受撫育之情形不同。而205號房屋雖登記在戊○
      ○名下，但亦非戊○○所得獨自支配使用，此觀諸己○○
      自陳其婚後即居住於登記在戊○○名下之205號房屋自明
      （原審卷(一)第65頁）。是縱認該203、205號2棟房屋同時
      分別登記於己○○、戊○○名下，但己○○其時年僅6歲
      ，為邱月裡所撫育，則邱月裡自登記後與子女共同住於
      203號房屋，可信有其原因背景，否則邱月裡於己○○結
      婚之後，何以即騰出供己○○新婚使用？至於邱月裡曾謂
      55年8月間邱創城有外遇問題云云，因自邱創城有外遇至
      本件訴訟，事隔30餘年，記憶不免模糊，故邱月裡所指發
      覺邱創城有外遇係55年8月間，與系爭房屋登載起造人時
      間之54年10月5日，未盡相符，然衡諸上開合約書影本所
      載以及邱林樹證言，應認邱創城為解決其外遇問題，乃為
      系爭房地附負擔之贈與，確有其事。上訴人否認有此情事
      ，此部分所陳，尚非可採。
    2.又系爭房地第1次總登記之時間為55年10月21日，及同年
      8月23日（原審卷(一)第24、50頁建築改良物登記簿謄本及
      土地登記謄本），而己○○為49年4月28日出生（原審卷
      (二)第210頁戶籍謄本），是於系爭房屋辦理第1次總登記而
      登記己○○名下時，己○○年僅6歲，並無資力籌建或購
      買至為顯然，再參酌己○○於承受訴訟前，曾以證人身分
      證稱：「系爭房地是我父親興建的，6棟房屋中其中有3棟
      是登記給合建人，另外3棟中有1棟是登記在我父親名下，
      205號房屋是登記給我哥哥，203號房屋是我父親贈與給我
      ，登記在我的名下，我結婚後住在205號我哥哥名下的房
      屋‧‧‧」等語（原審卷(一)第65頁），足證己○○所以登
      記為系爭房地所有權人，係出於邱創城之贈與。又系爭房
      屋自己○○年幼起，即為邱月裡一家成員長期居住之所在
      ，迄至除甲○○以外之子女陸續結婚遷出後，仍為邱月裡
      與甲○○所居住，上訴人與己○○亦然，上訴人於78年11
      月8日居住並設籍於系爭房屋，與己○○婚後則住於隔鄰
      之臺北市○○○路205號房屋內等情，為兩造所不爭執，
      且有戶籍謄本附卷可按（原審卷(一)第47頁），則以系爭房
      屋自登記己○○名下以來，長期供邱月裡及其子女居住，
      己○○於婚後甚至遷出而未居住於自己名下所有系爭房地
      ，並參酌前揭邱創城與邱月裡合約書，及證人邱林樹所為
      「（己○○）約5、6歲左右還不懂事，也不知道為何登記
      他的名字，大人的事他不知道。」之證詞（本院前審卷(一)
      第102頁），及邱創城所以贈與己○○系爭房地，意在給
      予邱月裡補償，邱月裡亦考量丈夫不足恃，乃寄望於子女
      ，而將該給予補償之房地登記己○○名下等情，則被上訴
      人所辯，邱創城之贈與己○○，係負有己○○應將該房地
      提供予邱月裡住用至終老之負擔，自屬可信。至己○○前
      雖證稱：「因為大家都是親人，所以房子無償提供給我母
      親及我姐姐居住」云云，因己○○受贈與時年僅6歲，就
      贈與之緣由毫無所悉，及至年長，所稱「無償」提予母親
      及姊姊居住，自不可採。惟邱創城贈與系爭房地既意在補
      償邱月裡，自與甲○○或其他子女無涉，此觀除未婚之甲
      ○○外，其餘子女婚後即遷離系爭房地而未再占用自明。
      是甲○○所辯，除邱月裡外，系爭房地仍應供邱月裡其他
      子女使用至終老，並不足取。上訴人雖又指己○○其時既
      僅6歲，自屬無法與邱創城成立附有前揭負擔之贈與契約
      云云。但查，依前揭合約書第1項所載和解條件，系爭房
      屋雖登記為幼子己○○名下，但由邱月裡任監護人，顯然
      邱創城與己○○間之附負擔贈與，係由母親邱月裡代為，
      自無上訴人所稱，無由成立贈與契約之問題，上訴人此部
      分主張，無從成立。
    3.然邱創城贈與系爭房地予己○○，縱附有負擔，亦僅於當
      事人間發生債之關係，己○○既已將系爭房地出賣過戶於
      上訴人，上訴人非該贈與契約之當事人，故不論上訴人是
      否知悉系爭房地附有負擔，均不受其拘束。因此，關於邱
      創城附負擔之贈與，並無改由上訴人負擔之理。從而，邱
      月裡自系爭房地己○○喪失所有權時起，即喪失占有之權
      源。
  (三)上訴人所受之損害為何？
    上訴人主張被上訴人之繼承人邱月裡無法律上之原因占用系
    爭房地，致其自87年起6月1日至邱月裡死亡之日（90年11月
    23日）止，受有2,556,190元相當於租金之損害，為此請求
    被上訴人連帶給付等語。按城市地方房屋之租金，以不超過
    土地及其建築物申報總價年息百分之10為限，土地法第97條
    定有明文。然該條文所規定係以不超過10％為限，並非均以
    10％計算之，仍須視房屋及土地坐落位置及其他相關條件而
    定。本院審酌系爭房屋屋齡已近40年而呈老舊（原審卷(三)第
    31至34頁），面臨民權西路台北橋，與承德路交岔口相距約
    100公尺，隔鄰有商家、機車修理店，民權西路205、207號
    則為空屋。該房屋面對台北橋，橋下無法直接穿越通行，必
    須繞行前方約50公尺處之涵洞，該處往來車流量大，車行音
    量頗大等情況（原審卷(三)第45頁勘驗筆錄），認上訴人請求
    以系爭房地之申報總價年息8％為適當。準此，上訴人得請
    求被上訴人返還之相當於租金不當得利為2,564,844元（詳
    如附表計算式）。上訴人請求被上訴人連帶給付2,556,190
    元相當於租金之損害，未逾上開得准許之金額，自無不合，
    應予准許。
五、綜上所述，上訴人請求被上訴人連帶給付2,556,190元相當
    於租金之損害，應予准許。原審駁回上訴人此部分之請求，
    尚有未洽。上訴意旨指摘原判決此部分不當，求予廢棄改判
    ，為有理由，爰予廢棄改判如主文所示。
六、本件事證已臻明確，兩造其餘攻擊防禦方法及舉證，經審酌
    後核與判決結果無影響，爰不逐一論述，併此敘明。
七、據上論結，本件上訴為有理由，依民事訴訟法第450條、第4
    63條、第385條第1項、第78條、第85條第2項，判決如主文
    。
中　　華　　民　　國　　94　　年　　8 　　月　　10　　日
                  民事第8庭審判長法  官 李瓊蔭
                                 法  官 陳邦豪
                                 法  官 游明仁
正本係照原本作成。
如不服本判決，應於送達後20日內向本院提出上訴書狀，其未表
明上訴理由者，應於提出上訴後20日內向本院補提理由書狀（均
須按他造當事人之人數附繕本）上訴時應提出委任律師或具有律
師資格之人之委任狀；委任有律師資格者，另應附具律師資格證
書及釋明委任人與受任人有民事訴訟法第466條之一第一項但書
或第二項（詳附註）所定關係之釋明文書影本。
中　　華　　民　　國　　94　　年　　8 　　月　　11　　日
　　　　　　　　　　　　　　　 　書記官 于  誠
附註:
民事訴訟法第四百六十六條之一（第一項、第二項）：
對於第二審判決上訴，上訴人應委任律師為訴訟代理人。但上訴
人或其他法定代理人具有律師資格者，不在此限。
上訴人之配偶、三親等內之血親、二親等內之姻親，或上訴人為
法人、中央或地方機關時，其所屬專任人員具有律師資格並經法
院認為適當者，亦得為第三審訴訟代理人。
